【裁判字號】    90,訴,458
【裁判日期】    901031
【裁判案由】    重利
【裁判全文】
臺灣新竹地方法院刑事判決                            九十年度訴字第四五八號
    公  訴  人  臺灣新竹地方法院檢察署檢察官
    被      告  甲○○
    選任辯護人  張振興律師
右列被告因重利案件，經檢察官提起公訴（九十年度偵字第九號），本院判決如左：
    主  文
甲○○共同乘他人急迫貸以金錢，而取得與原本顯不相當之重利，處拘役伍拾玖日，
如易科罰金，以佰元折算壹日。緩刑貳年。
    事  實
一、甲○○於民國八十九年九月間，在台北縣新莊市，受經營地下錢莊之不詳姓名成
    年男子「蔡先生」之委託，與「蔡先生」有共同犯意之聯絡，約每隔十五日為「
    蔡先生」至新竹市向乙○○收取利息，每次收取利息之代價新臺幣（下同）三千
    元。「蔡先生」係利用散發廣告之方式，乘他人經濟拮据、急需用錢之急迫窘境
    ，以每貸款一萬元，每十天為一期，收取一千八百元利息（即月利率為百分之五
    十四）之高額利率對外貸放款項，借款人則須簽立票據以為擔保，以此方式，借
    款予乙○○等人，「蔡先生」並以其所持有電話號碼為0000000000之
    行動電話與其交付甲○○持有電話號碼000000000行動電話聯絡收款及
    繳款地點，再由甲○○依「蔡先生」之指示，約每隔十五日，前往新竹市○○路
    一七五號，向乙○○收取五萬四千元之利息，再將款項攜至與「蔡先生」約定之
    台北縣大漢橋交予「蔡先生」，「蔡先生」因而陸續取得與原本顯不相當之重利
    。嗣於八十九年十二月十八日中午十二時十分許，甲○○依「蔡先生」之指示，
    前往新竹市○○路一七五號欲向乙○○收取五萬四千元之利息，並持乙○○先前
    所簽發予「蔡先生」之新竹國際商業銀行北門分行發票日八十九年十一月六日、
    票號0000000號、面額二十萬元之支票擬交由乙○○展延發票日時，為埋
    伏警員當場查獲，扣得五萬四千元（業已發還乙○○），並於甲○○身上扣得前
    開支票。
二、案經新竹市警察局移送臺灣新竹地方法院檢察署檢察官偵查起訴。
    理  由
一、訊據被告甲○○固坦承於右揭時地受「蔡先生」之託向乙○○共計收取利息三次
    之事實，惟矢口否認有何重利犯行，辯稱：渠並不知「蔡先生」經營地下錢莊，
    「蔡先生」對渠表示係代書，委渠代收利息，渠僅係賺取零用金云云。惟查：（
    １）被告於警訊中經警訊以：「據當事人乙○○供述他是於八十九年九月二十日
    ，在新竹市○○路一七五號向蔡先生借款三十萬元，利息十五天算十萬元，復於
    十五日後再還二十萬元，剩餘二十萬元以十五天為一期，利息為五萬四千元，是
    否正確？」，被告答稱「蔡先生教我算的利息是這樣算沒有錯，但我只是收利息
    」（參九十年度偵字第九號偵查卷宗第五頁），被告自承每十五天收取本金二十
    萬元之利息五萬四千元，依此計算，「蔡先生」貸款他人所收取之利息月利率高
    達百分之五十四，應屬與原本顯不相當之重利。（２）若「蔡先生」果係一般代
    書，則被告與「蔡先生」聯繫收款交款事宜應在代書事務所進行，惟被告甲○○
    數次代收利息時，僅由「蔡先生」以行動電話與其交付被告之行動電話聯絡指示
    收款地點及繳回所收款項地點，而非送往固定之代書事務所，且被告又不知其所
    代收之代書事務所名稱為何，業據被告於本院審理時自承屬實。（３）再觀諸被
    告自承其收款方式，僅係透過「蔡先生」之行動電話聯絡，依其指示前往向客戶
    收取款項後，再依約定地點繳回所收取款項，被告收款時無須出示任何證明文件
    ，客戶付款時亦未提出任何單據予被告簽收以示收到款項，被告代收利息之方式
    異於常情，衡諸經驗法則，難謂有不知其中奚翹之理，是被告應有知悉「蔡先生
    」係從事地下錢莊貸收款工作之認識，其所辯不知情云云，要係推諉圖卸之詞，
    不足採信。（４）被告向乙○○共收取三次各為五萬四千元之利息，被查獲當天
    係欲收取第四次利息等情，業據被告迭於警訊、偵查及本院審理供承不諱，核與
    證人乙○○於警訊時證述屬實，復有當場查獲之支票一紙暨贓證物品認領保管收
    據足稽佐證。綜上所述，本件事證明確，被告犯行堪以認定，應予依法論科。至
    被告請求傳訊證人乙○○及查獲警員洪嘉崇、吳森煌，證明其不知涉有重利犯行
    云云，惟被告既自承每十五天即受「蔡先生」之指示至新竹市代收本金二十萬元
    之利息五萬四千元，已有行為之分擔，不能解免其共犯之犯行，上開證人核無傳
    訊之必要，併此敘明。
二、被告僅係每隔十五日即受託代「蔡先生」向乙○○收取利息共計四次，每次可獲
    酬勞三千元，被告本身另有他業，顯非恃此營生，尚與刑法第三百四十五條常業
    重利罪之要件有間，故核其所為，應係犯刑法第三百四十四條之重利罪，公訴人
    認被告係犯常業重利罪，起訴法條尚有未洽，應予變更。被告與「蔡先生」間有
    犯意聯絡及行為分擔，應論以共同正犯。又被告於行為後，刑法第四十一條業於
    九十年一月十日修正公布，於同月十二日生效施行，修正後規定「犯最重本刑為
    五年以下有期徒刑以下之刑之罪，而受六個月以下有期徒刑或拘役之宣告，因身
    體、教育、職業或家庭之關係或因其他正當事由，執行顯有困難者，得以一元以
    上三元以下折算一日，易科罰金。但確因不執行所宣告之刑，難收矯正之效或難
    以維持法秩序者，不在此限」，較諸修正前舊法規定犯最重本刑為三年以下有期
    徒刑之罪，而受個六月以下有期徒刑之宣告，始得易科罰金，對被告並無不利，
    依刑法第二條第一項前段之規定，應適用修正後新法之規定。爰審酌被告年輕識
    淺，為賺取零用金，出此下策致罹刑章，並參酌其素行、犯罪方法、犯罪所生之
    危害、犯後態度及其他一切情狀，量處如主文所示之刑，並諭知易科罰金之折算
    標準，以示懲儆。末查，被告未曾受有期徒刑以上刑之宣告，有臺灣新竹地方法
    院檢察署刑案資料查註紀錄表、台灣高等法院被告全國前案紀錄表各一紙在卷可
    稽，本院認被告經此教訓，足資警惕，已無再犯之虞，是本件所宣告之刑，認以
    暫不執行為適當，爰併宣告緩刑二年，用勵自新。
三、按本件被告與「蔡先生」之違法行為是在於取得與原本顯不相當之重利，並不在
    於前揭取得之支票，況「蔡先生」確有借款三十萬元予被害人，是被害人簽發前
    揭支票交付「蔡先生」收執，此支票係屬債權之憑據，自無庸宣告沒收，併此敘
    明。
據上論斷，應依刑事訴訟法第第二百九十九條第一項前段、第三百條，刑法第二條第
一項前段、第二十八條、第三百四十四條、第四十一條第一項、第七十四條第一款，
罰金罰鍰提高標準條例第一條前段、第二條，判決如主文。
本案經檢察官吳金棟到庭執行職務。
中      華      民      國    九十      年      十      月    三十一    日
                                臺灣新竹地方法院刑事第一庭
                                    法  官  賴  淑  敏
右正本證明與原本無異。
如不服本判決，應於判決送達後十日內向本院提出上訴狀( 應附繕本 )，上訴於
臺灣高等法院。
                                    書記官  曾  秀  貞
中      華      民      國    九十      年      十      月    三十一    日
刑法第三百四十四條
乘他人急迫、輕率或無經驗貸以金錢或其他物品，而取得與原本顯不相當之重利者，
處一年以下有期徒刑、拘役或科或併科一千元以下罰金。


司法院資訊處製作；財團法人民間司法改革基金會備份。
